【裁判字號】    97,訴,225
【裁判日期】    970530
【裁判案由】    毒品危害防制條例
【裁判全文】
臺灣士林地方法院刑事判決               97年度訴字第225號
公  訴  人  臺灣士林地方法院檢察署檢察官
被      告  甲○○
                    （另案於臺灣台北監獄執行）
上列被告因違反毒品危害防制條例案件，經檢察官提起公訴（97
年度毒偵字第65號、97年度毒偵字第66號），本院判決如下：
    主  文
甲○○施用第一級毒品，累犯，處有期徒刑柒月；又施用第一級
毒品，累犯，處有期徒刑捌月。應執行有期徒刑壹年壹月。
    事  實
一、甲○○曾因施用毒品案件，經送觀察、勒戒後，認無繼續施
    用毒品之傾向，於民國90年12月21日釋放出所，並經臺灣士
    林地方法院檢察署檢察官以90年度毒偵字第1903號為不起訴
    處分確定；又因施用毒品案件，經送觀察、勒戒後，認有繼
    續施用毒品之傾向，由本院裁定令入戒治處所施以強制戒治
    ，因法律修正而於93年1 月9 日釋放，至刑責部分，另經本
    院以93年士簡字91號判處有期徒刑5 月確定，於94年1 月4
    日縮刑期滿執行完畢；復因施用毒品案件，由本院以93年度
    訴字第625 號判處有期徒刑6 月確定，於94年11月9 日縮刑
    期滿執行完畢。竟仍不知悔改，復基於施用第一級毒品之犯
    意，於96年11月18日下午某時，在臺北縣板橋市江子翠捷運
    站廁所內，以針筒注射之方式，施用第一級毒品海洛因1 次
    ；又基於施用第一級毒品之犯意，於96年11月22日下午6 時
    58分許為警採尿前回溯26小時內之某時（不含為警查獲後之
    時間），在不詳地點，施用第一級毒品海洛因1 次。嗣先後
    於96年11月20日16時10分許、96年11月22日18時43分許為警
    查獲，採尿送驗均呈嗎啡類陽性反應，始查悉上情。
二、案經臺北市政府警察局士林分局及臺北市政府警察局大同分
    局報告臺灣士林地方法院檢察署檢察官偵查起訴。
    理  由
一、訊之被告甲○○坦承於96年11月18日下午某時許，在臺北縣
    板橋市江子翠捷運站廁所內，以針筒注射之方式，施用第一
    級毒品海洛因1 次; 惟矢口否認於96年11月22日下午6 時58
    分許為警採尿前回溯26小時內之某時，在不詳地點，施用第
    一級毒品海洛因1 次，辯稱96年11月22日採尿呈嗎啡陽性反
    應乃係因其96年11月18日施用毒品之故云云。經查，被告先
    後2 次為警查獲後，分別採集其尿液檢體送臺灣尖端先進生
    技醫藥股份有限公司以酵素免疫分析法初步檢驗，再以氣相
    層析質譜儀法確認檢驗結果，均呈嗎啡、可待因陽性反應，
    有臺灣尖端先進生技醫藥股份有限公司96年12月5 日實驗室
    檢體編號AC23364 號及96年12月7 日實驗室檢體編號AC2398
    0 濫用藥物檢驗報告各1 紙附卷可稽（見97年度毒偵字第65
    號偵卷第13頁、97年度毒偵字第66號偵卷第4 頁）。按海洛
    因經注射入人體後，約有百分之80於24小時內自尿中排出，
    一般而言，尿液中能否驗出嗎啡陽性反應與其投與量、投與
    途徑、採尿時間、個人體質及檢驗方法之靈敏度有關，國外
    曾有文獻報導，注射6 毫克之海洛因鹽酸鹽，其代謝嗎啡之
    平均可檢出時限約為26小時，此有行政院衛生署藥物食品檢
    驗局81年9 月8 日（81）藥檢壹字第8114885 號函可參。再
    按目前常用之毒品篩檢方式包括酵素免疫分析法，薄層分析
    法及放射免疫分析法，在文獻上，雖亦有藥品或食物因交叉
    反應而在尿液測試中產生偽陽性反應，因此篩檢結果必須進
    一步確認，而目前最常使用之確認方式則係「氣相層析質譜
    儀分析法」，在良好操作條件下，以此法作藥物及其代謝產
    物之定性及定量分析，幾無偽陽性反應產生，已經行政院國
    軍退除役官兵輔導委員會臺北榮民總醫院83年4 月7 日（83
    ）北總內字第03059 號函示明確。準此，被告經警分別採集
    送鑑之尿液，由臺灣尖端先進生技醫藥股份有限公司以「氣
    相層析質譜儀分析法」確認後，既仍呈嗎啡陽性反應，被告
    於事實欄所載時間、地點分別施用第一級毒品海洛因之事實
    明確，當屬無疑。被告雖辯稱：96年11月22日採尿送驗呈嗎
    啡陽性反應乃係因其96年11月18日施用毒品之故云云，惟被
    告96年11月20日為警查獲時所採尿液嗎啡濃度為5920ng/ml
    ，然96年11月22日為警查獲時所採尿液嗎啡濃度並未減少，
    反而高達42130ng/ml，足見被告96年11月22日為警查獲採尿
    呈嗎啡陽性反應，係因其於前次查獲後另行施用毒品海洛因
    之故。被告雖質疑是否2 份驗尿報告弄反了，以至於第2 次
    查獲檢驗之尿液濃度不減反增云云，惟上開2 個濫用藥物檢
    驗報告係分別由2 個不同警局採集被告之尿液，於不同時間
    送驗，且分別有尿液檢體編號足以核對，本院核對2 份檢驗
    報告，其上委驗單位、尿液檢體編號並無錯誤，被告質疑報
    告弄錯尚乏依據。綜上所述，被告否認96年11月22日18時43
    分許為警查獲採尿前回溯26小時內之某時（不含為警查獲後
    之時間）有施用第一級毒品海洛因之犯行尚非可採。被告施
    用海洛因2 次犯行應堪認定。
三、按92年7 月9 日新修正之毒品危害防制條例刪除2 犯及3 犯
    之規定，一改修法前繁雜之處遇程序，僅將施用毒品者簡化
    區分為初犯、再犯，並認施用毒品者係屬病患性犯人，以觀
    察、勒戒戒除其身癮，並以強制戒治去除其心癮。經觀察、
    勒戒或強制戒治執行完畢釋放後，若係5 年後再犯該條例第
    10條施用毒品罪者，與同條例第20條第1 項、第2 項關於「
    初犯」之處理方式相同，檢察官應先聲請法院裁定令被告入
    勒戒處所觀察、勒戒，並視有無繼續施用毒品傾向，決定應
    予釋放、為不起訴之處分，或應聲請法院裁定令入勒戒處所
    強制戒治；若係5 年內「再犯」同條例第10條施用毒品罪者
    ，依同條例第23條第2 項規定，檢察官則應依法追訴。觀諸
    該條例第20條第3 項之修正理由：「觀察、勒戒或強制戒治
    5 年後再犯者，顯見前所實施之觀察、勒戒或強制戒治已足
    以遮斷其施用毒品之癮，為期自新及協助其戒除毒癮，對此
    5 年後再犯者，爰明定仍適用初犯之規定，先經觀察、勒戒
    、強制戒治之程序。」及同條例第23條第2 項之修正理由：
    「為配合簡化施用毒品犯之刑事處遇程序，並鑑於經觀察、
    勒戒或強制戒治執行完畢釋放後5 年內再犯者，其再犯率甚
    高，原據以實施之觀察、勒戒及強制戒治既已無法收其實效
    ，自應施以刑事處遇」，顯然如施用毒品者係前經觀察、勒
    戒或強制戒治等治療程序執行完畢5 年後，始再施用毒品之
    「初犯」，因前所執行之觀察、勒戒或強制戒治已足收戒除
    毒癮之效，自應重新執行觀察、勒戒或強制戒治等治療程序
    ，並於治療程序執行完畢後，由檢察官為不起訴處分，毋庸
    對之追訴處罰；反之，在「再犯」之情形，因其先前所為治
    療程序顯未能收戒斷毒癮之效，且考量施用毒品者之再犯率
    偏高，乃簡化其刑事處遇程序，而逕予追訴處罰，不再施以
    治療程序。參酌上開立法理由，修正毒品危害防制條例就施
    用毒品者，祇於「初犯」及「5 年後再犯」二種情形，有其
    追訴條件之限制，即須於初犯經觀察、勒戒或強制戒治釋放
    後，5 年內均無施用毒品之行為，始能認其前所實施之觀察
    、勒戒或強制戒治已足遮斷毒癮，而得於5 年後再犯時，再
    予適用初犯之規定，重行觀察、勒戒等程序。倘5 年內已經
    再犯，被依法追訴處罰，縱其第3 次（或第3 次以上）施用
    毒品之時間在初犯釋放5 年以後，即與「5 年後再犯」之情
    形有別，且因已於「5 年內再犯」，顯見其再犯率甚高，原
    實施觀察、勒戒或強制戒治，已無法收其實效，而無5 年戒
    斷期之存在，自無再經觀察、勒戒及強制戒治之必要，即應
    依該條例第10 條 處罰，始符新法修正之本旨（最高法院95
    年度第7 次刑事庭決議、最高法院95年度臺非字第59號、第
    65號判決意旨可資參照）。經查：本件被告曾因施用毒品案
    件，經送觀察、勒戒後，認無繼續施用毒品之傾向，於90年
    12月21日釋放出所，並經臺灣士林地方法院檢察署檢察官以
    90年度毒偵字第1903號為不起訴處分確定; 又因施用毒品案
    件，經送觀察、勒戒後，認有繼續施用毒品之傾向，由本院
    裁定令入戒治處所施以強制戒治，因法律修正而於93年1 月
    9 日釋放，至刑責部分，另經本院以93年士簡字91號判處有
    期徒刑5 月確定，於94年1 月4 日縮刑期滿執行完畢; 又因
    施用毒品件，由本院以93年度訴字第625 號判處有期徒刑6
    月確定，於94年11月9 日縮刑期滿執行完畢，有臺灣士林地
    方法院檢察署90年度毒偵字第1903號不起訴處分書、93年士
    簡字91號簡易判決、93年訴字第625 號判決及臺灣高等法院
    被告前案紀錄表各1 份在卷可稽 (見97年度毒偵字第65號偵
    卷第25頁至第29頁、本院卷第4 頁至第11頁)。 是被告於90
    年12月21日觀察勒戒執行完畢後5 年內，既又於5 年內因施
    用毒品且經本院判處罪刑確定，即係「5 年內再犯」，甚為
    明確。衡諸首揭說明，本案被告犯行既非初犯，亦非毒品危
    害防制條例第20條第3 項所指「5 年後再犯」之情形，即應
    依法訴追審理。從而，本案事證明確，被告犯行洵堪認定，
    應依法論科。
四、按海洛因係毒品危害防制條例第2 條第2 項第1 款所稱之第
    一級毒品。核被告所為，均係犯毒品危害防制條例第10條第
    1 項之施用第一級毒品罪。其持有第一級毒品海洛因進而施
    用，持有毒品之行為係施用毒品之當然手段，不另論以持有
    第一級毒品罪。查被告前有事實欄所載之有期徒刑執行完畢
    前科紀錄，有臺灣高等法院被告前案紀錄表在卷為憑，其受
    有期徒刑執行完畢5 年內，故意再犯本案有期徒刑以上之各
    罪，均為累犯，均應依刑法第47條第1 項之規定，加重其刑
    。爰審酌被告前已有施用毒品前科，素行不佳，且曾因施用
    毒品犯行送觀察勒戒、強制戒治執行後，仍無法戒除其毒癮
    ，竟再度涉犯本案，並考量其犯罪後僅坦承部分犯行等一切
    情狀，分別量處如主文所示之刑，並定應執行刑。
據上論斷，應依刑事訴訟法第299 條第1 項前段，毒品危害防制
條例第10條第1 項，刑法第11條前段、第47條第1 項、第51條第
5款，判決如主文。
本案經檢察官余秉甄到庭執行職務。
中    華    民    國    97    年    5     月    30    日
                  刑事第四庭審判長法  官  趙文卿
                                  法  官  高雅敏
                                  法  官  洪慕芳
以上正本證明與原本無異。
如不服本判決，應於判決送達後10日內，向本院提出上訴狀。
                                  書記官  林靜枝
中    華    民    國    97    年    5     月    30    日
附錄本案論罪科刑法條：
毒品危害防制條例第10條第1 項：
  施用第一級毒品者，處6 月以上5 年以下有期徒刑。


司法院資訊處製作；財團法人民間司法改革基金會備份。
